【裁判字號】    99,消債聲,165
【裁判日期】    991018
【裁判案由】    聲請免責
【裁判全文】
臺灣板橋地方法院民事裁定           99年度消債聲字第165號
聲  請  人
即  債務人  丙○○
代  理  人  鄧敏雄律師
債  權  人  台新國際商業銀行股份有限公司
法定代理人  甲○○
債  權  人  聯邦商業銀行股份有限公司
法定代理人  乙○○
代  理  人  子○○
債  權  人  國泰世華商業銀行股份有限公司
法定代理人  丁○○
代  理  人  庚○○
債  權  人  萬榮行銷股份有限公司
法定代理人  癸○○
債  權  人  中國信託商業銀行股份有限公司
法定代理人  己○○
債  權  人  戊○（台灣）商業銀行股份有限公司
法定代理人  壬○○
債  權  人  第一金融資產管理股份有限公司
法定代理人  辛○○
上列當事人間聲請消費者債務清理事件，本院裁定如下：
    主  文
債務人丙○○不免責。
    理  由
一、按法院裁定開始清算程序後，債務人有薪資、執行業務所得
    或其他固定收入，而普通債權人之分配總額低於債務人聲請
    清算前二年間，可處分所得扣除自己及依法應受其扶養者所
    必要生活費用之數額者，法院應為不免責之裁定。但債務人
    證明經普通債權人全體同意者，不在此限；債務人有下列各
    款情形之一者，法院應為不免責之裁定，但債務人證明經普
    通債權人全體同意者，不在此限：一、於七年內曾依破產法
    或本條例規定受免責；二、隱匿、毀損應屬清算財團之財產
    ，或為其他不利於債權人之處分；三、捏造債務或承認不真
    實之債務；四、因浪費、賭博或其他投機行為，致財產顯然
    減少或負擔過重之債務，而生開始清算之原因；五、於清算
    聲請前一年內，已有清算之原因，而隱瞞其事實，使他人與
    之為交易致生損害；六、明知已有清算原因之事實，非基於
    本人之義務，而以特別利於債權人中之一人或數人為目的，
    提供擔保或消滅債務；七、隱匿、毀棄、偽造或變造帳簿或
    其他會計文件之全部或一部，致其財產之狀況不真確；八、
    故意於財產及收入狀況說明書為不實之記載，或有其他故意
    違反本條例所定義務之行為；法院為終止或終結清算程序之
    裁定確定後，除別有規定外，應以裁定免除債務人之債務，
    消費者債務清理條例（下稱消債條例）第133條、第134 條
    、第132條分別定有明文。
二、查本件聲請人即債務人聲請消費者債務清理清算事件，前經
    本院於民國98年4月22日裁定開始清算程序，有本院97年度
    消債清字第155號裁定可稽，嗣債務人之管理人（即台灣金
    融資產服務股份有限公司）於將清算財團之財產作成分配表
    後，經本院認可予以公告在案，並於最後分配完結時向本院
    提出關於分配之報告，經本院民事執行處於99年8月2日裁定
    終結清算程序，此有本院99年2月4日板院輔98司執消債清辰
    字第16號公告、98年度司執消債清字第16號裁定足據，上開
    終結清算程序業已告確定。是本院自應依消債條例第132條
    規定，於聲請人無法定不免責事由時始得裁定予以免責。而
    本院於99年9月1日發函通知債權人，就本院應否裁定免除債
    務人債務陳述意見結果，債權人表示不同意債務人免責意見
    如下：
  (一)債權人台新國際商業銀行股份有限公司（下稱台新銀行表示
    ：本件債務人於94年5月向本行申辦信用卡貸款並已核貸
    新台幣（下同）20萬元。債務人信用卡消費93年1月6日至
    94年8月19日間共計高達236,550元，而消費內容多為預借現
    金，且單月提領金額高達數萬元之譜，顯係過度消費之浪費
    行為。債務人於92年10月向本行申請現金卡，觀諸債務人
    提領金額明顯逾越一般人生活必要之支出金額，自92年5月9
    日至94 年8月4日共計提領873,000元，包含92年5月高達
    199,000元、93年3月亦達75,900元、同年8月及9月亦分別達
    10萬元、94年5月及7月已高達128,500元及152,800元，其提
    領金額明顯逾越一般人生活必要之支出金額，顯然逾越債務
    人之清償能力。本件債務人負債原因顯然係因其不知節制消
    費過度之浪費行為導致負擔過重所造成，核與消債條例第
    134條第4款之不免責事由相當，請鈞院為不免責之裁定等語
    。
  (二)債權人聯邦商業銀行股份有限公司表示：觀諸債務人消費紀
    錄，其於93年5月單月即預借現金50,000元、93年10月預借
    現金100,000元、93年11月預借現金60,000元，金額皆已遠
    逾生活必要花費所需，且其間仍持續使用預借現金，此已失
    信用卡之支付意義，並債務人慣於財務透支，顯見其浪費財
    產，核與消債條例第134條第4款之不免責事由相當，請鈞院
    為不免責之裁定等語。
  (三)依債權人國泰世華銀行股份有限公司表示：本件債務人明知
    並無充分之收入以支付卡款，然伊除於93年7月及94年4月間
    分別向債權人借100,000元及210,000元外，其刷卡支出多為
    密集以信用卡預借現金使用。債務人迄今負擔過重債務，顯
    均係伊因浪費行為所致，請鈞院為不免責之裁定等語。
  (三)債權人澳商澳盛銀行集團股份有限公司台北分公司表示：經
    查債務人積欠本行款項除使用本行信用卡於93年6月辦理借
    貸170,000元，並於實體或虛擬通路消費所致，觀消費紀錄
    ，債務人之消費內容多屬餐廳宴飲、百貨消費及大量密集預
    借現金等，上述消費性質難謂日常生活所必要支出，已涉奢
    侈、浪費及投機性質，有消債條例第134條第4款之不免責事
    由。且債務人有工作能力償還債務，生活上亦無發生重大變
    故，無不能還款之理由。故懇請鈞院裁定債務人不免責等語
    。
  (四)債權人萬榮行銷股份有限公司表示：查債務人現金卡交易
    明細，其現金卡於92年5月2日首次動用即提領45,000元，其
    後較為異常或大額提領現金分別係於8月提領現金71,000元
    、10月提領現金51,000元、93年2月提領現金91,700元、93
    年7 月連續提領現金更高達200,000元之譜，期間皆僅能小
    額還款並持續循環借款使用，債務人如此密集且鉅額提領現
    金，顯已有超出其薪資之收支情況，更似涉有奢侈、浪費、
    非屬通常生活所需之開銷或有其他不當之情事。債務人僅謀
    求借款卻無還款計劃及打算，其行為即有相當之道德風險無
    疑。次查債務人之信用卡刷卡明細，其消費明細均為預借
    現金，其中較為異常或大額提領現金分別係於93年1月國泰
    世華銀行及慶豐商業銀行預借現金54,000元，93年6月慶豐
    商業銀行預借現金30,000元，93年8月慶豐商業銀行預借現
    金60,000元，93年10月國泰世華銀行預借現金15,000元，94
    年7月華僑商業銀行預借現金53,000元，其預借現金共計達
    218,000元，觀債務人如此大額預借現金，顯已有超出其薪
    資之收支情況。債務人之消費內容與消債條例第134條第4款
    之不免責事由相當，請鈞院為不免責之裁定等語。
  (五)債權人中國信託商業銀行股份有限公司表示：債務人於本
    行欠款係現金卡及信用卡密集且大額之提領現金所致，債務
    人需說明是否已知經濟情況不佳無法負擔還款之際，猶大量
    借款造成惡化負債情形，並就其全部負債情形，債務人當時
    之負債應已逾越可得支配之所得，其有將此負債大於收入承
    擔之高風險逕行轉嫁於債權人承擔之虞，不符公平原則。
    債務人距法定退休年齡仍有12年，應仍有相當之工作能力與
    還款能力，當竭力清償債務，以防止消債條例被濫用，影響
    債權人公平受償機會。本行認債務人有消債條例第134條之
    浪費行為，致負擔過重之債務，而生開始清算原因之情形，
    請鈞院為不免責之裁定等語。
  (六)債權人戊○（台灣）商業銀行股份有限公司表示：經調閱債
    務人信用卡消費明細帳單可知，其欠款內容多為預借現金和
    專案分期等非必要性之奢侈消費，顯係「浪費」導致其不可
    負擔之債務，已符合消債條例第134條第4款規定裁定不免責
    之事由。另依債務人之年齡各方面考量，應仍有工作能力，
    實應更勤儉持家，勤勉工作，以設法解決債務，故請鈞院為
    不免責之裁定等語。
    另本院於99年9月30日發函通知債務人之代理人於7日內陳述
    意見，惟債務人迄今猶未具狀為任何陳述。
三、經查：
  (一)債務人現任職派遣於教育部（原受僱於和範股份有限公司，
    自98年1月間起，改為受僱於瑋喬實業股份有限公司，惟均
    派遣於教育部工作），其95至97年度之平均月收入分別約為
    27,738元（95年所得總額332857÷12＝27738）、25,349元
    （96年所得總額304187÷12＝25349）、24,000元，債務人
    每月尚領有身心障礙補助3,000元，此有債務人提出之財產
    及收入狀況說明書、薪資表、財政部臺北市國稅局95暨96年
    度綜合所得稅各類所得資料清單及郵局存褶封面及內頁影本
    等附於本院97年度消債清字第155號卷內可稽。是債務人於
    聲請清算前2年間（即95年12月26日至97年12月25日），收
    入總額為664,912元【計算式：（27,738÷31×6）+（
    25,349 ×12）+（24, 000×11）+（24,000÷31×25）+（
    3,000×24）=664,912，元以下四捨五入，下同】；參酌行
    政院主計處95至97年度每人每月最低生活必要費用為9,210
    元、9,509元、9,829元，債務人聲請清算前2年之個人最低
    生活必要費用為231,937元【計算式：（9,210÷31×6）＋
    （9,509×12）+（9,829×11）+（9,829÷31×25）=231,
    937】，而債務人育有一子李承哲係76年5月22日生，至96年
    5月22日業已成年，依法不需受其扶養，縱屬在學亦可打工
    以謀生，事實上李承哲於95年、96年亦均有在速食店打工之
    每年薪資所得5至6萬元可憑（見本院97年度消債清字第155
    號卷第104、105頁）。則債務人自95年12月26日起至其子成
    年止，僅須與其配偶共同平均分擔其子扶養期間為23,284元
    【計算式：（9,21 0÷31×6）＋（9,509×4）+（9509÷31
    ×22）=46,567，46,567÷2＝23,284】，是其聲請清算前2
    年內之收入扣除自己及依法受其扶養者之最低生活必要費用
    後，尚餘409,691元（計算式：664,912-231,937 -23,284=4
    09,691）。而債務人既已財務困難，本即應較一般人生活儉
    樸，其主張其個人每月平均必要生活支付須高達14,000餘元
    （不計強制執行扣薪部分，詳後述），自屬過高而不足採。
    惟債務人另主張其每月另遭債權人依強制執行程序扣薪3分
    之1，計8,032元之事實，已據提出台灣台北地方法院96年執
    黃字第8355號、97年執黃字第22746、58094號執行命令、薪
    資表等為憑，核與其郵局薪資每月入帳金額相符，則債務人
    2 年內依強制執行程序扣薪金額192, 768元（8032×24＝
    192768），既係供債權人平均清償，即非債務人所得支配處
    分之所得，自應予扣除。是債務人聲請清算前2年內之可處
    分所得扣除自己及依法受其扶養者之最低生活必要費用後，
    應僅餘216,923元（計算式：409,691-192,768=216,923）。
    惟債務人名下原無任何財產，經其於清算程序中請求夫妻財
    產分配後，管理人依債務人之配偶存款140,000元、三葉重
    型機車1部（經管理人於清算程序中預估變賣所得價金為
    40,000元），以90,000元列為清算財團。是本件普通債權人
    於債務人清算後，各依其債權比率，而僅分配上揭90,000元
    ，而終結清算程序。從而，本件普通債權人之分配總額，已
    低於債務人聲請清算前2年間，可處分所得扣除自己及依法
    應受其扶養者所必要生活費用之數額216,923元，是本件已
    符合消債條例第133條規定不免責之情形。
  (二)依債權人所提出債務人於上開各債權銀行信用卡刷卡消費紀
    錄及交易明細顯示，債務人於持卡期間頻繁地向銀行預借現
    金、申辦信用貸款，金額均在數萬元至數十萬元之間，與一
    般家庭日常所需支出顯不相當。且其中在台新銀行於94 年5
    月即申辦信用卡貸款並已核貸20萬元。但債務人信用卡消費
    自93年1月6日至94年8月19日間共計高達236,550元，而消費
    內容多為預借現金，債務人短期內即預借現金數十萬元，已
    難謂係屬正常必要生活所需。且債務人前於92年10月已向台
    新銀行申請現金卡，自92年5月9日至94年8月4日共計提領
    873,000元，包含92年5月高達199,000元、93年3月亦達
    75,900元、同年8月及9月亦分別達10萬元、94年5月及7月已
    高達128,500元及152,800元，其提領金額明顯逾越一般人生
    活必要之支出金額，更遑論債務人同時期尚有積欠其他債權
    人銀行各數十萬元預借現金債務。本院審酌債務人現名下已
    無何財產，其於短期內多次向上開債權人預借及貸款鉅額現
    金，依清算程序編造公告之債權表所示，其積欠債權總額已
    高達329萬餘元，其相關預借現金流向，復亦未據債務人具
    狀陳述意見，參酌一般國民生活基本消費額及債務人與其配
    偶每月薪資所得不多，其竟多方高額預借現金提款，超越每
    月生活費甚多，債務人既未證明有何特殊所需情形，明顯即
    係揮霍、奢侈或從事投機所致。從而債權人指稱其難謂屬日
    常生活所必要支出，已涉奢侈、浪費及投機性質，並非無據
    ，堪認債務人應有消債條例第134條第4款「因浪費、賭博或
    其他投機行為，致財產顯然減少或負擔過重之債務，而生開
    始清算之原因」之情事存在，應屬無疑。
  (三)復查依債務人陳報之聲請清算前兩年之必要支出第7項，竟
    列有自96年1月至97年6月間依與華南銀行之個別協商，每月
    清償1,453元，共計18個月清償26,154元等情（見本院97年
    度消債清字第155號卷第7頁）。然查債務人自96年起即不能
    清償上開預借現金等債務而遭債權人強制執行扣薪，顯然即
    已明知有清算原因事實，惟債務人竟私下另行特別對其他債
    權人即華南銀行清償債務（華南銀行於本件清算程序並未申
    報債權，顯已受償完畢），而債務人之財產本應為全體債權
    人之擔保，債務人並無特別予華南銀行優先清償之義務，債
    務人上開所為，顯屬特別圖利於華南銀行，減少清算財團財
    產，而侵害其他多數債權人之利益，而債務人上開所特別清
    償之26,154元，相較於本件可分配之清算財團財產9萬元，
    已高達近3成，其情節已非輕微，顯已符合消債條例第134條
    第6款：明知已有清算原因之事實，非基於本人之義務，而
    以特別利於債權人中之一人或數人為目的，提供擔保或消滅
    債務之情形，自不應免責。
四、綜上所述，本院既認債務人有消債條例第133條、第134條第
    4款、第6款所規定之不免責事由存在，且其情節非屬輕微，
    債務人又無法提出業經普通債權人全體同意之證明，則依首
    揭說明，本件債務人應不免責，爰裁定如主文。又本院雖裁
    定債務人不免責，惟日後債務人仍得於符合消費者債務清理
    條例規定之得為免責裁定之要件後，另行聲請為免責之裁定
    ，附此敘明。
中    華    民    國    99    年    10    月    18   日
              民事  第二庭  法  官  朱耀平
上為正本係照原本作成
如不服本裁定，應於裁定送達後10日內，以書狀向本院提出抗告
，並繳納抗告費新臺幣1千元
中    華    民    國    99    年    10    月    18   日
                            書記官  林珊慧

司法院資訊處製作；財團法人民間司法改革基金會備份。
